ACORDAO-COMPLETO-2545139

ACÓRDÃO DE RELAÇÃO

ACÓRDÃO DE RELAÇÃO 1735/2023 ATA 4/2023 - PRIMEIRA CÂMARA

Acórdão 1735/2023-TCU-Primeira Câmara
VISTOS e relacionados estes autos de ato de concessão de aposentadoria, emitido pelo Ministério da Saúde e submetido à apreciação desta Corte para fins de registro.
Considerando que a Sefip e o Ministério Público de Contas identificaram o pagamento de anuênios em percentual superior ao efetivamente devido;
Considerando que a jurisprudência desta Corte é pacífica no sentido de que, para a concessão da gratificação adicional por tempo de serviço/anuênio, é necessário: (i) o cumprimento do tempo de serviço público pleiteado durante a vigência da legislação que gerou essa vantagem; e (ii) o não rompimento do vínculo jurídico do servidor com a Administração;
Considerando que o tempo exercido na Secretaria de Educação e Cultura, no período de 1/6/1979 a 25/7/1982, ainda que seja diferente do cargo em que a interessada se aposentou, pode ser computado para fins de anuênios, em razão do ingresso no serviço público estatutário anteriormente à Lei 8.112/1990;
Considerando, assim, que a servidora inativa faz jus ao percentual de 19% a título de anuênios;
Considerando que, no entanto, a interessada percebe R$ 461,80 a título de anuênios - valor que corresponde a 21,5% de seu provento básico -, dos quais: (i) R$ 343,23 foram deferidos administrativamente (Rubrica "00018-ANUENIO-ART.244, LEI 8112/90 AP") ; e (ii) R$ 118,57 foram concedidos por decisão judicial (Rubrica "16171-DECISAO JUDICIAL TRANS JUG APO") ;
Considerando que, desse modo, a servidora inativa percebe anuênios em valor superior ao devido, visto que o percentual correto seria 19% (equivalente a R$ 407,59) , e não 21,5% (correspondente a R$ 461,80, decompostos em 16% e 5,5%) , conforme consta em sua ficha financeira à peça 3, p. 3;
Considerando que o ato em exame deu entrada nesta Corte há menos de cinco anos, em consonância com a tese fixada pelo Supremo Tribunal Federal, no julgamento do RE 636.553/RS, da relatoria do E. Ministro Gilmar Mendes (Pleno, j. 19/2/2020, DJe 26/5/2020) ;
Considerando que, por meio do Acórdão 1414/2021-TCU-Plenário, de minha relatoria, este Tribunal fixou entendimento no sentido da possibilidade de apreciação de ato sujeito a registro, mediante relação, na forma do art. 143, inciso II, do Regimento Interno do TCU, nas hipóteses em que a ilegalidade do ato decorra exclusivamente de questão jurídica de solução já pacificada na jurisprudência desta Corte de Contas;
Considerando, por fim, os pareceres convergentes da unidade técnica especializada e do Ministério Público junto a este Tribunal.
ACORDAM os Ministros do Tribunal de Contas da União, reunidos em sessão da Primeira Câmara, com fundamento na Constituição Federal, artigo 71, inciso III e IX, e na Lei 8.443/1992, artigos 1º, inciso V, e 39, inciso II, em considerar ilegal o ato de aposentadoria de Ilma Pereira de Cantuario, negando-lhe registro; dispensar a devolução dos valores indevidamente recebidos de boa-fé até a data da ciência, pelo órgão de origem, do presente acórdão, com fulcro no Enunciado 106 da Súmula da Jurisprudência do TCU; e expedir as determinações discriminadas no subitem 1.7:
1. Processo TC-Processo 010.409/2022-0 (APOSENTADORIA) 
	1.1. Interessado: Ilma Pereira de Cantuario (XXX.959.651-XX) .
	1.2. Órgão/Entidade: Ministério da Saúde.
	1.3. Relator: Ministro-Substituto Weder de Oliveira, em substituição ao Ministro Walton Alencar Rodrigues, de acordo com a Portaria-TCU nº 18-SEAE, de 06/03/2023.
	1.4. Representante do Ministério Público: Procurador Júlio Marcelo de Oliveira.
	1.5. Unidade Técnica: Unidade de Auditoria Especializada em Pessoal (AudPessoal) .
	1.6. Representação legal: não há.
	1.7. Determinações/Recomendações/Orientações: 
1.7.1. determinar ao Ministério da Saúde que:
1.7.1.1. faça cessar, no prazo de quinze dias, contados a partir da ciência desta deliberação, os pagamentos decorrentes do ato impugnado, sob pena de responsabilidade solidária da autoridade administrativa omissa, nos termos do artigo 71, inciso IX, da Constituição Federal e do artigo 262 do Regimento Interno desta Corte;
1.7.1.2. corrija, nos assentamentos funcionais da interessada, o percentual recebido a título de anuênios;
1.7.1.3. dê ciência, no prazo de quinze dias, contados da notificação, do inteiro teor desta deliberação à interessada, alertando-a de que o efeito suspensivo proveniente da interposição de eventual recurso junto ao TCU não a exime da devolução dos valores percebidos indevidamente, caso o recurso não seja provido;
1.7.1.4. envie a este Tribunal documentos comprobatórios de que a interessada tomou ciência do presente acórdão, no prazo de trinta dias, contados da ciência da decisão;
1.7.1.5. emita novo ato, livre da irregularidade ora apontada, em substituição ao ato de aposentadoria considerado ilegal, submetendo-o à nova apreciação por este Tribunal, no prazo de trinta dias, na forma do artigo 260, caput, do Regimento Interno do TCU.

Primeira Câmara

Ministério da Saúde.

Ilma Pereira de Cantuario (XXX.959.651-XX).

WEDER DE OLIVEIRA

não há.

Procurador Júlio Marcelo de Oliveira.

APOSENTADORIA (APOS)

Unidade de Auditoria Especializada em Pessoal (AudPessoal).